臺灣高雄地方法院刑事判決
                                     110年度金訴字第80號
公  訴  人  臺灣高雄地方檢察署檢察官
被      告  姜維杰



上列被告因詐欺等案件，經檢察官提起公訴（109 年度少連偵緝
字第14號），本院判決如下：
    主  文
己○○犯三人以上共同冒用公務員名義詐欺取財罪，處有期徒刑
壹年肆月。
    事  實
一、己○○自民國108 年7 月間某日時，加入少年王○鴻（民國00
    年生，真實姓名、年籍詳卷，由檢察官另案偵查中）、成年
    男子「貴哥」等人所屬由3 人以上所組成詐騙集團組織，由
    王○鴻擔任一線面交車手，己○○擔任收水司機。己○○即與王○
    鴻及該詐欺集團其他真實姓名年籍不詳之成年人，共同意圖
    為自己不法之所有，基於3 人以上共同冒用公務員名義為詐
    欺取財、隱匿詐欺犯罪所得去向之洗錢之犯意聯絡及參與前
    揭詐欺犯罪組織之犯意，於108 年7 月23日9 時許，先由該
    詐欺集團之真實姓名、年籍不詳之成員分別假冒警察、地方
    檢察署書記官等公務員之名義，撥打電話予丁○○，佯稱：其
    所有之健保卡遭人盜用，可能涉及販毒犯行，故需取得財產
    公證，而有領錢之必要云云，致丁○○陷於錯誤，前往銀行提
    領新臺幣（下同）29萬8,000 元款項後，嗣於同日16時30分
    許，在丁○○位於高雄市○○區○○街00號住處交予王○鴻，王○鴻
    再依指示，將前揭取得之款項放置在高雄市○○區○○路000 號
    「富春檳榔」旁之草叢；己○○隨即駕駛車牌號碼000-0000號
    自小客車（車主：甲○○）搭載真實姓名、年籍不詳之成年男
    子前往該處，並由該名男子下車將詐欺款項取走，再於不詳
    時、地轉交予其他詐欺集團成員，而以此手法移轉該詐欺所
    得，以隱匿去向並製造金流斷點，使司法機關難以溯源追查
    。嗣因丁○○察覺受騙而報警處理，經警調閱監視器畫面，始
    循線查悉上情。
二、案經丁○○訴由高雄市政府警察局鳳山分局報告臺灣高雄地方
    檢察署檢察官偵查起訴。
    理  由
壹、程序事項按刑事訴訟法第159 條之1 至159 條之4 為傳聞法
    則之例外規定，被告以外之人於審判外之陳述，雖不符前4 
    條之規定，而經當事人於審判程序同意作為證據，法院審酌
    該言詞或書面陳述作成時之情況，認為適當者，亦得為證據
    ，刑事訴訟法第159 條之5 第1 項定有明文。查本判決所引
    用之供述證據，業據檢察官及被告己○○同意有證據能力（訴
    字卷第47頁），本院審酌該等證據作成時之情狀並無違法或
    不當等情形，認為以之作為本案證據亦屬適當，依上開規定
    自得作為認定事實之依據。
貳、實體事項
一、訊據被告己○○固坦承AHU-7763號自小客車為其向甲○○所借用
    乙節，惟矢口否認有何加重詐欺、洗錢及參與犯罪組織等犯
    行，並辯稱：108 年7 月23日當天其又將車輛借予友人乙○○
    ，其當時與甲○○在臺南一起賣麻糬，並未駕駛車輛至高雄收
    取詐欺所得云云。經查：
（一）告訴人丁○○於108 年7 月23日9 時許，接獲詐欺集團不詳
      成員分別假冒警察、地方檢察署書記官等公務員之名義來
      電，並佯稱：其所有之健保卡遭人盜用，可能涉及販毒犯
      行，故需取得財產公證，而有領錢之必要云云，致告訴人
      丁○○陷於錯誤，提領29萬8,000 元款項後，於同日16時30
      分許，在其住處交予王○鴻，王○鴻再依指示，將前揭取得
      之款項放置在高雄市○○區○○路000 號「富春檳榔」旁之草
      叢，嗣由駕駛車牌號碼000-0000號自小客車（車主：甲○○
      ）之人搭載真實姓名、年籍不詳之成年男子前往該處，並
      由該名男子下車將詐欺款項取走乙節，業據證人即告訴人
      丁○○、證人即另案被告王○鴻於偵查時證述在卷（109 年
      度少連偵字第61號卷【下稱偵一卷】第17-20 頁；109 年
      度少連偵緝字第14號卷【下稱偵二卷】第84頁），並有監
      視器畫面翻拍照片10張、車牌號碼000-0000號車輛詳細資
      料報表、告訴人丁○○之高雄銀行存摺影本在卷可參（警卷
      第14-18 頁，第28頁；偵一卷第43-45頁），是此部分事
      實堪予認定為實。又於108年7月間，車牌號碼000-0000號
      自小客車係甲○○借予被告使用乙節，為被告所不否認，核
      與證人即車主甲○○於本院審理時證述相符（訴字卷第221-
      224頁），是此部分事實亦堪予認定。
（二）至被告辯稱：其當天與甲○○一起在臺南工作，並未駕駛前
      揭自小客車前往高雄，該車當天係借予乙○○云云，惟查：
    1.經比對被告所持用之0000000000號行動電話門號於108 年
      7 月23日之行動上網基地臺位置可知，被告至遲於當日13
      時20分許，其行動上網基地臺位置即為高雄市○○區○○路00
      0 號14樓頂，距離告訴人丁○○住處、富春檳榔攤均不遠，
      其後至同日16時35分許，基地臺位置均未變更，嗣後基地
      臺位置始往北返回臺南，此有通聯調閱查詢單1 紙在卷可
      稽（警卷第11-13 頁），顯然自被告所持用門號之上網紀
      錄可知，被告於告訴人丁○○遭電話詐騙之期間，即於告訴
      人丁○○之住處附近等待，嗣一經王○鴻向告訴人丁○○取得
      詐欺款項後，被告即隨即返回臺南，是前揭通聯紀錄與現
      場監視器翻拍照片、證人丁○○、王○鴻之證述，均可互核
      相符，而堪予認定被告為前揭自小客車之駕駛人。
    2.復經證人甲○○於本院審理時證稱：被告自107 年11月間起
      至108 年3 、4 月間止，擔任其賣麻糬之員工，案發時，
      被告已經沒有與其一起工作賣麻糬了等語（訴字卷第223 
      頁），是被告辯稱當日與甲○○一起工作云云，顯與證人證
      述不符，而難對被告為有利之認定。
    3.又經證人乙○○於本院審理時證稱：其雖然曾向被告借過車
      、一起出門，但其從事詐欺集團工作時，通常是不開車的
      ，而且沒印象被告曾搭載其至高雄地區收取詐欺款項，也
      沒印象曾向被告借車並單獨開走之情形，另車手王○鴻不
      只與其配合，與很多人都有配合，因為時間過很久了，其
      也忘記有無至鳳山檳榔攤旁草叢取款等語（訴字卷第216-
      220 頁），是自證人乙○○前揭證述，尚難認定證人乙○○有
      借車之情，而難以對被告為有利之認定。再參以證人乙○○
      所持用之工作手機門號0000000000號之通聯紀錄（訴字卷
      第237 頁），證人乙○○於108 年7 月23日當天，僅於9 時
      32分許與王○鴻曾有通聯，嗣王○鴻前往取款之前、後，雙
      方均無連繫，甚且，於15時33分許後至翌日8 時13分許期
      間，證人乙○○之工作手機均無與其他人連繫之情形，是以
      證人乙○○之手機通聯紀錄，實難認定證人乙○○有參與本件
      犯行，故被告前揭辯稱借車云云，實無證據予以佐證，而
      難以採信。
    4.至被告雖另辯稱：其借車予乙○○時，手機遺忘在車內，故
      基地臺才會出現在高雄云云，然而，被告前開辯稱借車予
      乙○○乙節，已經本院駁斥如上，而不予採信，是其再進而
      辯稱該手機遺忘車內乙節，亦乏依據，難以採信。
    5.綜上，被告所辯不足採信，堪認其為108 年7 月23日駕駛
      前揭自小客車前往收取詐欺所得之人無誤。
（三）綜上所述，本件事證明確，被告前揭犯行，均堪予認定，
      應予依法論科。
二、論罪科刑：
（一）法律說明：
    1.組織犯罪防制條例所稱之犯罪組織，係指三人以上，以實
      施強暴、脅迫、詐欺、恐嚇為手段或最重本刑逾5 年有期
      徒刑之罪，所組成具有持續性及牟利性之有結構性組織；
      而所稱有結構性組織，係指非為立即實施犯罪而隨意組成
      ，不以具有名稱、規約、儀式、固定處所、成員持續參與
      或分工明確為必要，組織犯罪防制條例第2 條第1 、2 項
      分別定有明文。本件被告己○○所參與之組織，成員係以詐
      騙他人金錢獲取不法所得為目的，分別負責撥打電話或上
      下聯繫、指派工作或擔任車手收取贓款等行為，被告己○○
      於本案所擔任者為收水司機即第二層取款車手之司機，堪
      認被告所參與者，係透過縝密之計畫與分工，成員彼此相
      互配合，由三人以上所組成之於一定期間內以實施詐欺為
      手段而牟利之具有持續性及牟利性之有結構性犯罪組織，
      堪以認定。
    2.再行為人於參與詐欺犯罪組織之行為繼續中，先後多次為
      加重詐欺之行為，因參與犯罪組織罪為繼續犯，犯罪一直
      繼續進行，直至犯罪組織解散，或其脫離犯罪組織時，其
      犯行始行終結。故該參與犯罪組織與其後之多次加重詐欺
      之行為皆有所重合，然因行為人僅為一參與犯罪組織行為
      ，侵害一社會法益，屬單純一罪，應僅就「該案中」與參
      與犯罪組織罪時間較為密切之首次加重詐欺犯行論以參與
      犯罪組織罪及加重詐欺罪之想像競合犯，而其他之加重詐
      欺犯行，祗需單獨論罪科刑即可，無需再另論以參與犯罪
      組織罪，以避免重複評價。是如行為人於參與同一詐欺集
      團之多次加重詐欺行為，因部分犯行發覺在後或偵查階段
      之先後不同，肇致起訴後分由不同之法官審理，為裨益法
      院審理範圍明確、便於事實認定，即應以數案中「最先繫
      屬於法院之案件」為準，以「該案件」中之「首次」加重
      詐欺犯行與參與犯罪組織罪論以想像競合。縱該首次犯行
      非屬事實上之首次，亦因參與犯罪組織之繼續行為，已為
      該案中之首次犯行所包攝，該參與犯罪組織行為之評價已
      獲滿足，自不再重複於他次詐欺犯行中再次論罪，俾免於
      過度評價及悖於一事不再理原則（最高法院109 年度台上
      字第3945號判決意旨可資參照）。本案係被告己○○加入上
      述詐欺集團後，所為詐欺犯行中「最先繫屬於法院之案件
      」，有臺灣高雄地方檢察署起訴送審之函文及其上所蓋本
      院之收文章、被告臺灣高等法院被告前案紀錄表可稽，依
      上述最高法院判決意旨，本案犯罪事實所示犯行，為被告
      「最先繫屬於法院之案件」之「首次」加重詐欺犯行，自
      應論以被告參與犯罪組織行為無訛。
    3.又刑法第339 條之4 第1 項第2 款以「三人以上共同犯之
      」作為詐欺取財犯罪之加重處罰構成要件，無非係考量多
      人共同行使詐術手段，易使被害人陷於錯誤，其主觀惡性
      較單一個人行使詐術為重，有加重處罰之必要；且本款所
      謂「三人以上共同犯之」，不限於實施共同正犯，尚包含
      同謀共同正犯，此觀增訂此款之立法理由即明。本件被告
      參與之詐欺集團，尚有「貴哥」、負責以電話行騙之不詳
      成員，及負責收取詐欺款項之車手王○鴻等人，已如前述
      ，足見該集團各犯罪階段均屬緊湊相連，並由三人以上縝
      密分工為之，相互為用，方能完成前揭詐欺犯罪，是足認
      本件已該當刑法第339 條之4 第1 項第2 款之「三人以上
      共同犯之」構成要件，亦可認定。
    4.次按洗錢防制法業於105 年12月28日修正公布，並於106
      年6 月28日施行，新法第14條第1 項之一般洗錢罪，只須
      有第2 條各款所示洗錢行為之一，而以第3 條規定之特定
      犯罪作為聯結為已足。申言之，洗錢之定義，在新法施行
      後，與修正前規定未盡相同，因此是否為洗錢行為，自應
      就犯罪全部過程加以觀察，不僅須行為人客觀上有掩飾或
      隱匿特定犯罪所得之財物或財產上利益之具體作為，主觀
      上更須具有掩飾或隱匿其犯罪所得或變得之財產或財產上
      利益與犯罪之關聯性，使其來源形式上合法化，以逃避國
      家追訴、處罰之犯罪意思，始克相當。是依新法規定，倘
      行為人意圖掩飾或隱匿特定犯罪所得來源，而將特定犯罪
      所得直接消費處分，甚或交予其他共同正犯予以隱匿，或
      由共同正犯以虛假交易外觀掩飾不法金流移動，即難認僅
      單純犯罪後處分贓物之行為，應仍構成新法第2 條第1 或
      2 款之洗錢行為。查本案係分工由被告擔任收水司機，於
      第一層面交取款車手與第二層收水車手、詐欺集團上層成
      員間已製造金流斷點，使偵查機關難以追查贓款流向，以
      達掩飾詐欺犯罪所得之本質及去向，自屬洗錢防制法所稱
      之洗錢行為。
（二）核被告所為，係犯刑法第339 條之4 第1 項第1 、2 款三
      人以上共同冒用公務員名義詐欺取財罪、洗錢防制法第14
      條第1 項之洗錢罪、及違反組織犯罪防制條例第3 條第1
      項後段之參與犯罪組織罪。又被告與王○鴻、「貴哥」及
      所屬詐欺集團成員間，就上開犯行有犯意聯絡及行為分擔
      ，應論以共同正犯。又被告以一行為犯上開3 罪，為想像
      競合犯，應從一重即論以三人以上共同冒用公務員名義詐
      欺取財罪處斷。
（三）另按刑法總則之加重，係概括性之規定，所有罪名均一體
      適用；刑法分則之加重，係就犯罪類型變更之個別犯罪行
      為予以加重，成為另一獨立之罪名。而依兒童及少年福利
      與權益保障法第112 條第1 項前段所定：「成年人教唆、
      幫助或利用兒童及少年犯罪或與之共同實施犯罪或故意對
      其犯罪者，加重其刑至二分之一」，其中成年人教唆、幫
      助或利用兒童及少年犯罪或與之共同實施（實行）犯罪之
      加重，並非對於個別特定之行為而為加重處罰，其加重係
      概括性之規定，對一切犯罪皆有其適用，自屬刑法總則加
      重之性質（最高法院92年度第1 次刑事庭會議），故成年
      人與少年共同實施（實行）犯罪之加重，屬刑法總則加重
      之性質。又上開加重其刑之規定，不以行為人明知與之共
      同實行犯罪者為兒童或少年為必要，其有不確定故意者，
      亦應依本規定加重其刑（最高法院105 年度台上字第491
      號判決、101 年度台上字第3805號判決意旨可參）。經查
      ，被告為本件犯行時，係年滿20歲之成年人，而共同正犯
      即少年王○鴻（91年生），雖係14歲以上未滿18歲之少年
      ，有其年籍資料在卷可憑，然遍查卷內並無證據可資佐證
      被告知悉王○鴻係未滿18歲之人，或預見此可能性且不違
      其本意並參與犯行。從而，被告不予依兒童及少年福利與
      權益保障法第112 條第1 項前段規定加重其刑，附此敘明
      。
（五）爰以行為人責任為基礎，審酌被告時值青壯年，不思以正
      堂途徑獲取財富，為圖輕易獲利，竟加入詐欺集團而擔任
      收水司機工作，利用一般民眾法律專業知識不足、害怕訟
      爭及對於檢警機關人員執行職務公信力之信賴等心理，而
      冒充政府機關公務員之方式遂行詐騙行為，破壞社會秩序
      及治安，造成人際間之不信任，並使告訴人丁○○受有經濟
      損失，所為顯然不該。又被告犯後否認犯行，且未實際賠
      償被害人所受損失；再衡量其犯罪動機、目的、手段、被
      害人所受損失、參與犯罪集團之程度、高中肄業之智識程
      度、經濟狀況勉持等一切具體情狀（警卷第11頁），而量
      處如主文所示之刑。
（六）沒收部分：按犯罪所得，屬於犯罪行為人者，沒收之，刑
      法第38條之1 第1 項前段定有明文。查本件被告己○○係擔
      任收水司機，告訴人丁○○交付王○鴻之款項，經王○鴻放置
      在富春檳榔攤旁草叢後，非被告所收取，而係由其所搭載
      之真實姓名、年籍不詳之人收取，且應由該人交予詐欺集
      團上層，是難認被告為最終保有詐欺款項之人；又依卷內
      事證，亦難認定被告因擔任收水司機而獲有報酬；從而，
      既難認定被告實際獲有犯罪所得，爰不予宣告沒收。
（七）強制工作部分（參與組織犯罪部分）：末按司法院大法官
      110 年12月10日公布之釋字第812 號解釋，106 年4 月19
      日修正公布之組織犯罪防制條例第3 條第3 項規定：「犯
      第1 項之罪者，應於刑之執行前，令入勞動場所，強制工
      作，其期間為3 年」（嗣107 年1 月3日修正公布第3 條
      ，但本項並未修正），就受處分人之人身自由所為限制，
      違反憲法比例原則及憲法明顯區隔原則之要求，與憲法第
      8 條保障人身自由之意旨不符，應自本解釋公布之日起失
      其效力。從而被告所為固以一行為觸犯參與犯罪組織罪、
      加重詐欺取財罪、洗錢罪，經本院依刑法第55條前段規定
      ，從一重之加重詐欺取財罪處斷，惟因組織犯罪防制條例
      第3 條第3 項強制工作之規定業經大法官解釋公布失效，
      自無再予論斷被告是否尚需依前揭規定宣告強制工作之必
      要，附此敘明。
據上論斷，應依刑事訴訟法第299 條第1 項前段，洗錢防制法第
14條第1 項，組織犯罪防制條例第3 條第1 項後段，刑法第11條
、第339 條之4 第1 項第1 款、第2 款、第28條、第55條，刑法
施行法第1 條之1 第1 項，判決如主文。
本案經檢察官丙○○提起公訴，檢察官戊○○到庭執行職務。
中　　華　　民　　國　 111　　年　　2 　　月　　9 　　日
                  刑事第四庭  審判長法  官  王俊彥
                                    法  官  姚億燦
                                    法　官  楊書琴
以上正本與原本無異。
如不服本判決應於收受判決後20日內向本院提出上訴書狀，並應
敘述具體理由。其未敘述上訴理由者，應於上訴期間屆滿後20日
內向本院補提理由書(均須按他造當事人之人數附繕本)「切勿逕
送上級法院」。
中　　華　　民　　國　 111　　年　　2 　　月　　9 　　日
                                    書記官  王珮綺

附錄：論罪科刑法條
中華民國刑法第339條之4
犯第339 條詐欺罪而有下列情形之一者，處1 年以上7 年以下有
期徒刑，得併科1 百萬元以下罰金：
一、冒用政府機關或公務員名義犯之。
二、三人以上共同犯之。
三、以廣播電視、電子通訊、網際網路或其他媒體等傳播工具，
    對公眾散布而犯之。
前項之未遂犯罰之。
洗錢防制法第14條第1項
有第二條各款所列洗錢行為者，處7 年以下有期徒刑，併科新臺
幣5 百萬元以下罰金。
組織犯罪防制條例第3條第1項
發起、主持、操縱或指揮犯罪組織者，處 3 年以上 10 年以下
有期徒刑，得併科新臺幣 1 億元以下罰金；參與者，處 6 月以
上 5 年以下有期徒刑，得併科新臺幣 1 千萬元以下罰金。但參
與情節輕微者，得減輕或免除其刑。